【裁判字號】    96,訴,1551
【裁判日期】    970117
【裁判案由】    返還價金
【裁判全文】
臺灣高雄地方法院民事判決              96年度訴字第1551號
原      告  建達砂石企業有限公司
法定代理人  甲○○
被      告  乙○○
訴訟代理人  方春意律師
複代理人    蔡建賢律師
            李偉如律師
上列當事人間返還價金事件，本院於民國97年1 月3 日言詞辯論
終結，判決如下：
  主  文
被告應給付原告新台幣壹佰貳拾萬元，及自民國九十六年九月五
日起至清償日止，按年息百分之五計算之利息。
訴訟費用由被告負擔。
本判決第一項於原告以新台幣肆拾萬元供擔保後，得假執行。但
被告如以新台幣壹佰貳拾萬元供擔保後，得免為假執行。
  事實及理由
一、原告主張：伊因被告宣稱其擁有屏東縣高樹鄉○○○○○段
    河道工程所分配之砂石載取權利，而於民國95年1 月5 日以
    新台幣（下同）3,100 萬元向被告購買該載取權利，兩造訂
    立合約書（下稱系爭契約）後，原告並已交付全部約定金額
    完畢。嗣因被告無法履約，經兩造合意解除契約，然被告僅
    返還所收受之價金3,100 萬元中之2,980 萬元，尚餘120 萬
    元未為返還。爰依民法第179 條不當得利之法律關係，提起
    本訴，並聲明：(一)被告應給付原告120 萬元及自起訴狀繕本
    送達翌日起算法定遲延利息。(二)願供擔保請宣告假執行。
二、被告則以：兩造間確有簽訂上開契約，嗣經合意解除，並由
    被告返還2,980 萬元予原告之事實。惟不足之120 萬元部分
    ，業經兩造與訴外人即介紹人丙○○協議，由丙○○負責償
    還，丙○○並已交付面額各為60萬元之支票2 張予原告，伊
    並無給付義務等語，資為抗辯。並聲明：(一)原告之訴駁回。
    (二)如受不利判決願供擔保免為假執行。
三、兩造爭執及不爭執事項：
  (一)不爭執之事項：
  1.兩造間就本件載取砂石權利曾有訂約，由原告交付3,100 萬
    元向被告買受，嗣被告因故無法履約，兩造即合意解除，被
    告並已返還其中2,980 萬元之價金予原告。
  2.被告現有由丙○○所交付面額各60萬元之支票2 紙，合計12
    0 萬元，且該2 紙支票均經拒絕付款。
  (二)爭執之事項：被告是否仍有給付120 萬元之義務（即本件債
    務是否已協議由丙○○承擔）。
四、本院之判斷
  (一)按當事人主張有利於己之事實者，就其事實有舉證之責任，
    為民事訴訟法第277 條前段所明定。次按契約之「合意解除
    」，與「法定解除」係由一方當事人，行使解除權，使契約
    自始歸於消滅之性質既不相同，且契約出於雙方當事人合意
    為解除時，不論有無可歸責於一方之事由，除經約定應依民
    法關於契約解除之規定外，並不當然適用民法第259 條之規
    定。倘契約已為全部或一部之履行者，得依不當得利之規定
    請求返還其利益（最高法院80年度台上字第2134號、95年度
    台上字第1170號判決意旨參照）。再按債之清償，固得由第
    三人為之；又如因清償債務而對於債權人負擔新債務者，除
    當事人另有意思表示外，若新債務不履行時，其舊債務仍不
    消滅（即學理上所稱之「新債清償」），民法第311 條第1
    項前段、第320 條亦有明文。是如代債務人清償之第三人所
    負擔之新債務有不履行之情事時，債務人所負擔之舊債務既
    未消滅，債權人自仍得請由債務人履行之。
  (二)經查：兩造間之系爭契約既經合意解除，且並未約定兩造應
    依民法關於契約解除之規定回復原狀，則原告自得依不當得
    利之之規定，請求被告返還其所受領之給付。又被告並未返
    還自原告所受領給付3,100 萬元中之餘額120 萬元，已如前
    述。被告雖抗辯其120 萬元範圍內之價金返還義務，業經兩
    造與訴外人丙○○協議，應由丙○○負責償還，伊並無返還
    義務等語，然原告主張兩造契約已合意解除之事實，既為被
    告所不爭執，則原告就其所主張之不當得利請求權之原因事
    實，即已盡舉證之責。被告抗辯兩造已與丙○○協議由丙○
    ○承擔債務之利己事實，既經原告否認，被告就此自應負舉
    證責任。被告雖聲明證人丙○○及丁○○，然該二人經本院
    通知後均未到庭，僅丁○○以信函提出陳述。而其所為書面
    陳述既非依民事訴訟法第305 條規定之程序所為，亦未經依
    法具結，自難以其書面陳述為本件判斷之基礎。再查：丙○
    ○曾交付前述面額共計120 萬元之支票2 紙予原告，以代被
    告返還價金之事實，雖為兩造所不爭。然兩造與丙○○間既
    無債務承擔之契約，則丙○○即非返還系爭契約價款之債務
    人。其以交付前述2 紙支票之方式，代被告履行返還120 萬
    元價款之義務，顯係第三人以負擔新債務（支票債務）之方
    式，代債務人（即被告）清償債務甚明。至於丙○○何以願
    為被告履行其返還價款之債務，核屬其與被告間內部關係之
    問題，對於被告所負返還價款之義務不生影響。被告既未舉
    證證明其返還120 萬元價款之義務，已經兩造及丙○○協議
    由丙○○承擔等語，其上開抗辯尚屬無據。
  (三)復查：原告收受丙○○上開2 紙支票後，於該等支票經拒絕
    付款前，依新債清償之意旨，固不得再行主張舊債權（即價
    金返還債權），而應依該2 紙支票主張權利。惟上開支票於
    原告予以提示後，業經拒絕付款之事實，業據原告提出台灣
    票據交換所新竹市分所退票理由單2 紙在卷為證（本院卷第
    40頁、第41頁），足見丙○○為新債清償所負擔之新債務，
    確有不履行之情事甚明。故被告所負擔之舊債務即價金返還
    債務，並未消滅，而仍得由原告行使之。是原告主張被告應
    負返還所受領價金之義務，自屬有據。
五、綜上所述，兩造系爭契約既經合法解除，被告自原告所受領
    之價金，應依不當得利之規定返還之。該項不當得利返還之
    義務既未經兩造及丙○○協議由丙○○承擔，丙○○代被告
    履行債務而交付予原告之支票亦經有不履行之情，則原告本
    於民法第179 條不當得利之規定，請求被告給付原告120 萬
    元及自起訴狀送達翌日起（即96年9 月5 日起）至清償日止
    ，按年息百分之5 計算之利息，為有理由，應予准許。
六、本件事證已臻明確，兩造其餘陳述及攻擊方法，核與判決之
    基礎無影響，自無庸逐一論述，併此敘明。
七、兩造均陳明願供擔保，請准或免為假執行之宣告，經核於法
    均無不合，爰分別酌定相當之擔保金額准許之。
八、據上論結，本件原告之訴為有理由，並依民事訴訟法第78
    條、第390 條第2 項、第392 條第2 項，判決如主文。
中    華    民    國    97    年    1     月    17    日
                  民事第五庭法  官  葉啟洲
上為正本係照原本作成。
如不服本判決，應於送達後20日內，向本院提出上訴狀並表明上
訴理由，如於本送達前提起上訴者，應於判決送達後10日內補提
上訴理由書（須附繕本）。
中    華    民    國    97    年    1     月    17    日
                            書記官  吳慕瑩


司法院資訊處製作；財團法人民間司法改革基金會備份。
